【裁判字號】    97,重上,384
【裁判日期】    981027
【裁判案由】    土地所有權移轉登記
【裁判全文】
臺灣高等法院民事判決                 97年度重上字第384號
    上  訴  人  甲○○
    參  加  人  丙○○
    共      同
    訴訟代理人  張靜律師
    複  代理人  乙○○
    被  上訴人  己○○
    訴訟代理人  許文哲律師
    複  代理人  張家豪律師
上列當事人間土地所有權移轉登記事件，上訴人對於中華民國97
年6月17日臺灣板橋地方法院96年度訴字第2184號第一審判決提
起上訴，本院於98年10月13日言詞辯論終結，判決如下：
    主  文
上訴駁回。
第二審訴訟費用由上訴人負擔。
    事實及理由
一、被上訴人主張：其與訴外人丁○○於民國81年10月16日共同
    出資向上訴人購買坐落臺北縣萬里鄉○○里○○段瑪鍊港內
    小段149號、149-2號土地應有部分三分之二（下稱系爭土地
    ），當日並簽訂不動產買賣契約（下稱系爭契約），價金為
    31,796,280元，其與丁○○之出資比例分別為四分之一及四
    分之三，並口頭約定依前述出資比例取得系爭不動產之應有
    部分。其已依約交付價金7,125,000元，上訴人卻未依系爭
    契約第13條第3項之約定，於82年4月30日將系爭土地所有權
    應有部分移轉予被上訴人，而系爭土地現今登記為第三人所
    有，上訴人顯已無法依約移轉登記予被上訴人，已屬給付不
    能，爰依民法第226條規定，請求上訴人賠償被上訴人上開
    價金。至上訴人主張抵銷之債權，均與被上訴人無涉，且票
    款債權亦罹於時效，起訴求為判決：(一)上訴人應給付被上訴
    人7,125,000元，及自起訴狀繕本送達之翌日即97年1月27日
    起至清償日止，按年息5%計算之利息；(二)願供擔保請准宣告
    假執行。經原審判決被上訴人勝訴，上訴人不服，提起上訴
    ，被上訴人答辯聲明：上訴駁回。
二、上訴人及參加人則以：系爭土地買受人實為被上訴人與參加
    人，丁○○僅為參加人之人頭。其次，被上訴人已將系爭土
    地一部分轉售第三人，就此部分即無因給付不能而受有損害
    。退步言，縱其對於被上訴人應負賠償責任，惟丁○○對被
    上訴人有因出售土地之二筆給付不能損害賠償請求權各130
    萬元，及借款債權餘額2,485,900元，合計5,085,900元；上
    泰鋼鐵股份有限公司（下稱上泰公司）對被上訴人及其配偶
    戊○○有借款債權200萬元；參加人及其配偶林麗珠、上泰
    公司亦曾分別開立支票13紙，合計4,969,535元，貸予被上
    訴人及其配偶運轉，其等已將上開債權及法定遲延利息債權
    讓與上訴人，上訴人得以該等債權主張與被上訴人之請求權
    抵銷等語答辯，聲明：(一)原判決廢棄；(二)被上訴人在第一審
    之訴及假執行之聲請均駁回。
三、被上訴人主張其夥同丁○○與被上訴人簽訂系爭契約，買受
    系爭土地應有部分，其與丁○○出資比例分別為四分之一及
    四分之三，並約定依此比例取得應有部分，其已支付價金7,
    125,000元，上訴人未依系爭契約第13條第3項「乙方（即上
    訴人）應於民國82年4月30日交付甲方（即買受人）土地所
    有權狀……將土地點交甲方接管……」約定，移轉系爭土地
    應有部分，且系爭土地現今登記於他人名下，上訴人無法將
    系爭土地所有權移轉登記予被上訴人等情，有系爭契約及土
    地登記謄本為憑（原審卷第6-10頁），上訴人就其與被上訴
    人成立系爭契約，收受被上訴人上開價金，卻無法依約移轉
    系爭土地應有部分一節不爭執，堪信為真，雖其辯稱丁○○
    並非系爭土地實際買受人，僅是參加人之人頭云云，惟丁○
    ○係系爭契約之出名買受人，此與被上訴人得否為本件給付
    不能之損害賠償請求亦無涉，合先敘明。
四、被上訴人既已交付價金，上訴人未能依約移轉系爭土地應有
    部分，且系爭土地現今登記為他人所有，系爭契約已屬給付
    不能，且係可歸責於上訴人，被上訴人依民法第226條規定
    請求上訴人賠償其價金損害7,125,000元，即非無據。上訴
    人雖辯稱：被上訴人已將系爭土地一部分轉售第三人，就此
    部分之給付不能並無受有損害，自無損害賠償請求權云云。
    然查被上訴人已依約交付價金，卻未獲得對待給付，自受有
    損害，縱其果將系爭土地部分轉售第三人，此乃其與第三人
    間契約履行問題，並不影響兩造間契約給付不能之損害賠償
    問題，上訴人執此為免除賠償責任之抗辯，自不足採。
五、上訴人另稱其自丁○○、上泰公司及參加人夫婦受讓下列各
    項債權，資為對被上訴人之債權相互抵銷之抗辯，分論如下
    ：
  (一)上訴人主張被上訴人分別於82年12月6日、83年1月28日向丁
    ○○借款130萬元，約定讓售土地抵償，惟該土地已給付不
    能，應對丁○○負損害賠償責任，經丁○○將上述賠償債權
    計260萬元，讓與上訴人云云，提出債權讓與協議書、收據
    各兩件為證（見本院卷1第22、23頁、原審卷第102、103頁
    ），被上訴人則辯稱債務人為隆文貿易股份有限公司（下稱
    隆文公司），且隆文公司實僅借款130萬元，因簽發第一張
    收據後，丁○○表示遺失，始應其要求再補立第二張收據等
    語。查該二紙收據內容均記載「茲收到丁○○女士新台幣壹
    百拾萬元正。以萬里土地出售給丁○○一百坪，每坪新台
    幣壹萬仟元整。憑此為証」，「立據人」欄係蓋隆文公司
    及戊○○之印文，被上訴人則簽名於「經手人」欄，衡諸一
    般社會通念，應係立據人始為契約當事人，被上訴人則僅係
    借款之經手人，否則，被上訴人倘即為契約當事人，又何須
    另以隆文公司及戊○○作為立據人，而證人丁○○亦稱當時
    因戊○○缺錢，向其借錢，其要求分一點萬里之土地等語（
    本院卷1第51-52頁），是姑不論系爭130萬元借款究為一筆
    或二筆，均不足以認定係由被上訴人向丁○○所借，並為讓
    與土地之約定，丁○○對於被上訴人自無從基於上開契約有
    所請求。
  (二)上訴人主張被上訴人與夫戊○○於82年12月3日向上泰公司
    借款200萬元，上泰公司將上述借款債權讓與上訴人云云，
    提出債權讓與協議書、收據為證（見本院卷1第24頁、原審
    卷第104頁），參加人即為上泰公司負責人則稱係其叫公司
    會計小姐拿個人的錢借給被上訴人夫婦等語（見原審卷第11
    8頁、本院卷1第53頁背面、第170、171頁），則究係上泰公
    司抑或丙○○借款，已屬可疑，復經被上訴人否認有借款之
    事，而上開收據僅見戊○○簽名承認收到200萬元，並無被
    上訴人署名，證人戊○○亦證述係其向上泰公司借錢（見本
    院卷1第54頁），難認該200萬元確為被上訴人之借款。
  (三)上訴人主張被上訴人夫妻於88年11月2日向丁○○借款5,485
    ,900元，迄今僅清償其中300萬元，仍餘2,485,900元未償，
    丁○○業將上述借款債權讓與上訴人云云，提出債權讓與協
    議書、收據為證（見本院卷1第25、26頁），然上開借款收
    據「借款人」欄僅見戊○○一人之簽名，並無被上訴人名字
    ，亦未有隻字片語提及本件借款人為被上訴人，證人丁○○
    亦證稱500萬元係戊○○所借（見本院卷1第51頁背面），堪
    認被上訴人辯稱系爭借款非其向丁○○借得一節，應為可採
    。
  (四)上訴人主張被上訴人於87年間陸續簽發如附表所示支票13紙
    ，向參加人、參加人之妻林麗珠及上泰公司借款，由參加人
    夫婦及上泰公司分開相同金額之支票供被上訴人交與鈺晟企
    業有限公司（下稱鈺晟公司）、隆文公司提示兌現，總金額
    達4,969,535元，迄今仍未清償，經參加人等讓與上述票款
    及借款債權云云，固提出債權讓與協議書、支票影本為證（
    見本院卷1第88-95頁），被上訴人則否認簽發上開支票係向
    參加人等借款，並辯稱：系爭支票係提供上泰公司質押於銀
    行以開立信用狀等，且票款債權已罹於時效等語。經查：
  1.按票據上之權利，對支票發票人自發票日起算，一年間不行
    使，因時效而消滅，票據法第22條第1項定有明文。又票據
    為提示證券，故付款請求權之行使，須以提示之方法為之。
    本件附表所示支票之發票日均於87年間，上訴人復未持有票
    據，其遲至本院審理中始主張票據債權，被上訴人抗辯早已
    罹於時效，應屬有據，上訴人執此作為抵銷債權，於法不合
    。
  2.次按請求履行債務之訴，除被告自認原告所主張債權發生原
    因之事實外，應先由原告就其主張此項事實，負舉證之責任
    ，必須證明其為真實後，被告於其抗辯事實，始應負證明之
    責任，此為舉證責任分擔之原則，最高法院43年台上字第37
    7號判決參照。上訴人主張被上訴人簽發系爭支票向參加人
    、林麗珠及上泰公司借款一節，然未能提出支票原本以實其
    說，雖參加人陳稱：其未向被上訴人夫婦借錢或借票，被上
    訴人個人開了支票向其借錢，嗣經其母要求將支票返還被上
    訴人夫婦以註銷退票紀錄，因為被上訴人夫婦為其胞弟與弟
    媳，且無法要到錢，便透過其妹陳秀珠返還系爭支票等語（
    本院卷1第53頁背面-54、172-173頁），然參加人於本案具
    有利害關係，本難期其為真實之陳述，而證人陳秀珠固到庭
    附和其詞，然對於系爭支票，卻稱時間久遠，不記得是否見
    過系爭支票等情（見本院卷1第55頁），實難為有利上訴人
    之認定，且倘如參加人所述係應母親之要求始返還支票俾讓
    被上訴人註銷退票紀錄，非同意被上訴人可以不還錢，則以
    系爭支票總計達490餘萬元，金額非小，衡情鮮有可能平白
    返還支票，而未要求己○○或其夫戊○○提供其他借款憑據
    。其次，上訴人另稱丙○○夫婦或上泰公司借款與被上訴人
    之方式，均係於己○○簽發附表所示支票之同日或前後日，
    其等簽發相同面額之支票交付被上訴人，並提出支票明細供
    參（見本院卷2第144-145頁），此經彰化商業銀行建成分行
    查覆上開明細所載之支票發票人、發票日期與提示人等相關
    資料，有該行98年2月6日彰建成字第0980000373號函附支票
    影本在卷（見本院卷2第34-40、45、53、59、63、64、68、
    115頁），惟參加人夫婦及上泰公司固曾開出該支票明細所
    載13紙支票，其票面金額確與附表所示被上訴人開立之支票
    金額相同，然其中林麗珠簽發之票據號碼AK0000000、發票
    日87年7月30日之支票，據稱為附表編號8所擔保之借款，卻
    與編號8之支票發票日同年11月13日，相隔逾3個月，又有上
    泰公司簽發之票據號碼AK0000000、發票日87年6月5日之支
    票，據稱為附表編號13所擔保之借款，亦與編號13之支票發
    票日同年7月30日，二者相隔數十日，實難遽認被上訴人確
    有以附表所示支票為擔保向上訴人借款。再者，上開明細所
    列支票之提示人分為鈺晟公司或隆文公司，被上訴人既非提
    示人，亦非鈺晟公司或隆文公司負責人，復未背書，此為上
    訴人所不爭之事實，亦不足以認定果有參加人等開票借款予
    被上訴人之情事，是其主張以系爭票款債權及借款債權為抵
    銷抗辯，尚屬無據。
  (五)從而，上訴人既無法證明丁○○、上泰公司及參加人夫婦對
    於被上訴人確有上開債權存在，自無債權可資讓與，上訴人
    主張受讓上開債權及遲延利息債權，欲對被上訴人主張抵銷
    ，自屬無據。
六、綜上所述，被上訴人本於民法第226條規定，請求上訴人給
    付7,125,000元及自起訴狀繕本送達翌日即97年1月27日起至
    清償日止，按年息5%計算之遲延利息，為有理由，應予准許
    。原審判命上訴人如數給付，核無不合，上訴人上訴意旨指
    摘原判決此部分不當，求予廢棄改判，為無理由，應予駁回
    。
七、本件法律關係已經明確，兩造其餘主張及舉證，無礙本院判
    斷，爰不一一論述，附此敘明。
八、據上論結，本件上訴為無理由。依民事訴訟法第449條第1項
    、第78條，判決如主文。
中    華    民    國    98    年    10    月    27    日
                    民事第九庭
                        審判長法  官  黃熙嫣
                              法  官  林玲玉
                              法  官  陳玉完
正本係照原本作成。
如不服本判決，應於收受送達後20日內向本院提出上訴書狀，其
未表明上訴理由者，應於提出上訴後20日內向本院補提理由書狀
（均須按他造當事人之人數附繕本）上訴時應提出委任律師或具
有律師資格之人之委任狀；委任有律師資格者，另應附具律師資
格證書及釋明委任人與受任人有民事訴訟法第466條之1第1項但
書或第2項（詳附註）所定關係之釋明文書影本。
中    華    民    國    98    年    10    月    28    日
                              書記官  鎖瑞嶺
附註：
民事訴訟法第466條之1（第1項、第2項）：
對於第二審判決上訴，上訴人應委任律師為訴訟代理人。但上訴
人或其他法定代理人具有律師資格者，不在此限。
上訴人之配偶、三親等內之血親、二親等內之姻親，或上訴人為
法人、中央或地方機關時，其所屬專任人員具有律師資格並經法
院認為適當者，亦得為第三審訴訟代理人。

附表
┌──┬───┬──────┬────┬─────┐
│編號│發票人│支票號碼    │票面金額│發票日期  │
├──┼───┼──────┼────┼─────┤
│1   │己○○│CM0000000   │187,278 │87.10.13  │
├──┼───┼──────┼────┼─────┤
│2   │同上  │AA0000000   │650,000 │87.10.13  │
├──┼───┼──────┼────┼─────┤
│3   │同上  │AA0000000   │760,000 │87.10.13  │
├──┼───┼──────┼────┼─────┤
│4   │同上  │AA0000000   │600,000 │87.10.15  │
├──┼───┼──────┼────┼─────┤
│5   │同上  │CM0000000   │89,730  │87.11.13  │
├──┼───┼──────┼────┼─────┤
│6   │同上  │CM0000000   │93,765  │87.11.12  │
├──┼───┼──────┼────┼─────┤
│7   │同上  │AA0000000   │500,000 │87.7.24   │
├──┼───┼──────┼────┼─────┤
│8   │同上  │CM0000000   │350,000 │87.11.13  │
├──┼───┼──────┼────┼─────┤
│9   │同上  │AA0000000   │300,000 │87.9.24   │
├──┼───┼──────┼────┼─────┤
│10  │同上  │CM0000000   │98,762  │87.10.1   │
├──┼───┼──────┼────┼─────┤
│11  │同上  │AA0000000   │620,000 │87.10.23  │
├──┼───┼──────┼────┼─────┤
│12  │同上  │AA0000000   │600,000 │87.8.28   │
├──┼───┼──────┼────┼─────┤
│13  │同上  │AA0000000   │120,000 │87.7.30   │
└──┴───┴──────┴────┴─────┘

司法院資訊處製作；財團法人民間司法改革基金會備份。
